【裁判字號】    92,上易,469
【裁判日期】    920828
【裁判案由】    恐嚇
【裁判全文】
臺灣高等法院刑事判決                            九十二年度上易字第四六九號
    上  訴  人  臺灣桃園地方法院檢察署檢察官
    上  訴  人
    即  被  告  甲○○
                乙○○
    被      告  丙○○
右上訴人因被告恐嚇案件，不服臺灣桃園地方法院九十年度易字第二三九一號，中華
民國九十一年十二月三日第一審判決（起訴案號：臺灣桃園地方法院檢察署九十年度
偵字第八九六九號），提起上訴，本院判決如左：
    主  文
原判決關於甲○○、乙○○部分均撤銷。
乙○○共同以加害生命、身體之事，恐嚇他人致生危害於安全，處有期徒刑參月，如
易科罰金以參佰元折算壹日。扣案之鐵棍壹支沒收。
甲○○無罪。
其他上訴駁回。
    事  實
一、緣乙○○受不詳姓名陳姓男子委託，向丁○○索討欠款新臺幣（下同）八千元，
    乙○○乃夥同不詳姓名年籍之成年男子，共同基於恐嚇之犯意，於九十年五月二
    十四日，由乙○○攜帶其所有之鐵棍一支，該不詳姓名年籍之男子則持不詳刀械
    （無證據證明為槍砲彈藥刀械管制條例之管制刀械）一支，二人一同前往位於桃
    園縣桃園市○○路十四號，丁○○經營之攤位，找丁○○索債，乙○○手持鐵棒
    在丁○○面前揮舞，做勢欲毆打狀，並說：「你知道這是什麼東西。」，該名不
    詳姓名年籍之男子從背後取出尖刀揮晃，則說：「你知道這個是什麼，如果不還
    錢，知道後果吧。」，等加害生命、身體之事，恐嚇丁○○，致丁○○心生畏懼
    ，危害於安全。丁○○因無法籌錢償還，幾經要求後，同意一個星期後償還，該
    持刀之男子旋拿出一張空白本票，令丁○○簽發，丁○○不敢不從，於該紙票號
    NO012763之空白本票上簽寫到期日：九十年五月三十一日，發票人：丁○○，付
    款地：桃園縣興隆路十四號，發票日：九十年五月二十五日，金額：捌仟元等必
    要記載事項後交予乙○○，二人並告知七天內要還八千元後，即揚長而去。嗣於
    屆期即同年月三十一日乙○○獨自一人騎乘機車，攜上開本票，前往上址向丁○○取款時，丁○○即暗中報警，乙○○當場為警查獲，並起獲上開本票一紙。
二、案經丁○○告訴由桃園縣警察局桃園分局報告臺灣桃園地方法院檢察署檢察官偵
    查起訴。
    理  由
一、訊據上訴人即被告乙○○坦承於右揭時、地，前往找告訴人丁○○索討欠款八千
    元，並有拿本票予丁○○簽發，及於九十年五月三十一日有持告訴人簽發之本票
    前往索款，扣案之鐵棍係其所有等情，惟矢口否認有何恐嚇之犯行，辯稱：八千
    元債權是「剃頭的」轉讓給伊，丁○○說沒錢，要寫收據給伊，伊車上有空白本
    票，就拿給他簽，並未拿刀或拿鐵棍恐嚇告訴人云云；惟查：
  (一)右揭事實，業據告訴人丁○○於警訊時指稱：「九十年五月二十四日晚約二十時
    左右，阿益男子駕駛ＫＲ─七八六二號白色轎車，阿益一人手持鐵棒，另二名年
    輕男子，有一名手持一把長約一尺尖刀，另一名沒有拿東西，到我的攤位來，阿
    益手持鐵棒在我面前揮晃，做出要打我的樣子，並說你知道這是什麼東西，另一
    名拿刀男子從背後取出尖刀揮晃，並說你知道這個是什麼，如果不還錢，知道後
    果吧。阿益又說：陳老先生祇要拿你八千元就好，限你三天還給他八千元由我們
    來收，我告訴他三天沒辦法，給我一個禮拜的時間，持刀男子就拿出一張本票，
    要我照他的意思簽寫，該張八千元本票，由持刀男子收取，要我按時間，七天內
    給付八千元」（見偵查卷第二十三、二十四頁）、「警方所查獲之鐵棍就是被告
    乙○○恐嚇時所用之兇器」（見同上卷第二十七頁）；及於偵查中指稱：於五月
    二十四日有三人前來要錢，是被告乙○○、甲○○及小谷。當天乙○○帶鐵棍，
    小谷帶一把刀，放在鐵管內，放在桌上，讓伊知道那是刀，要求其簽本票，並說
    ：「要乖乖寫，否則會躺醫院好幾天。」；乙○○是來幫陳老先要錢，伊欠陳老
    先生一萬七千元；五月二十四日本票是交給乙○○本人等語（見同上卷第七十一
    頁）。並有當場自被告乙○○車上起出其所有之鐵棍一支及被害人簽發之面額八
    千元本票一紙扣案可證。再被告乙○○既受託前往收取債款，而被害人亦未否認
    該債務，僅係無法償還，茍被告乙○○未持鐵棍、另一人未持尖刀恐嚇被害人致
    被害人心生畏懼，被害人焉須報警？足見被害人之指訴並非子虛烏有，尚堪採信
    。被告乙○○空言否認犯行，並無可採，本件事證明確，犯行可以認定，應依法
    論科。
二、核被告乙○○所為係犯刑法第三百零五條恐嚇危害於安全罪。公訴意旨認被告係
    犯同法第三百四十六條第三項、第一項恐嚇取財未遂罪。然據告訴人丁○○於警
    訊時指稱：「陳先生靠拾荒為生，．．．我在該址（指興隆路十四號原福昌紡織
    廠）設攤認識他，陸續向他借了約二萬餘元，也陸續還給他，剩一萬七千元未還
    ，他未曾要我還他錢，祇有偶而說沒有錢，要我還給他一點錢，我們之間關係很
    好，沒有仇恨。」（見偵查卷第二十三至二十四頁），於偵查中稱：被告乙○○
    是來幫陳老先要錢，伊欠陳老先生一萬七千元（見同上卷第七十一頁背面）等語
    ，足見告訴人與陳老先生之間，確實有債權債務之關係。再告訴人雖指稱：被告
    乙○○曾說要二萬九千元云云，但查被告當時所持之本票金額僅為八千元，並非
    二萬九千元，尚在告訴人所述欠款之範圍內，且被告乙○○當時亦持有委託書一
    紙作為憑證（見偵查卷第六十四頁），告訴人亦自陳被告乙○○當時有口頭告知
    受託前來要錢等語，是足認被告乙○○等人係受託前往收取債款，並無不法所有
    之意圖，與刑法第三百四十六條第一項恐嚇取財罪須有主觀不法所有之意圖之犯
    罪構成要件尚屬有間，惟其起訴之恐嚇基本事實相同，本院自得審究，並變更其
    起訴法條，附此敘明。被告乙○○與其他不詳姓名年籍之成年男子間，就上開犯
    行，有犯意之聯絡，及行為之分擔，應論共同正犯。
三、原判決對於被告乙○○予以論罪科刑固非無見，惟被告甲○○並未參與恐嚇犯行
    （理由如後敘），原判決認被告乙○○與甲○○間有犯意聯絡、行為分擔，應論
    以共同正犯，自有不合。被告乙○○上訴意旨否認恐嚇犯行，雖無理由，惟原判
    決既有可議之處，自應由本院就該部分撤銷改判。爰審酌被告乙○○受託索討債
    款，不思正途求償，竟以不法方法求償，致觸刑章，並參酌其犯罪動機、手段、
    方法，犯罪所生之危害，犯後態度等一切情狀，量處有期徒刑三月，並諭知易科
    罰金之折算標準。扣案之鐵棍一支為供犯本罪所用之物，且為被告乙○○所有，
    業據被告乙○○供明在卷，爰依刑法第三十八條第一項第二款宣告沒收。至另扣
    案之本票一紙，雖為犯罪所得之物，但非被告等人所有，未扣案之刀械，雖為供
    犯罪所用之物，但既未扣案，不能確知性質、形狀、大小，且無證據證明尚屬存
    在，為避免將來執行之困難，爰均不另為沒收之諭知，附此敘明。至公訴意旨另
    以：被告乙○○於九十年五月十六日，夥同綽號「小谷」姓名年籍均不詳之成年
    ，伊帶來這些兄弟會找你算帳等語，致告訴人聞言心生畏懼，因認被告乙○○此
    部分所為，亦係犯恐嚇取財未遂罪嫌。訊據被告乙○○固坦承於右述時間，有去
    找告訴人要錢，但堅詞否認有恐嚇之情。經查：據告訴人丁○○雖於警訊中指稱
    ：「九十年五月十六日晚上約二十時左右，被一名綽號「阿益」男子，帶三名我
    不認識之男子，到我設攤的地方，說我欠一位姓陳老先生的錢，他替陳先生向我
    要錢，恐嚇我如果不還錢，他帶來這些弟兄會找我算錢，如果被他們揍打，自己
    負責，讓我心生恐懼，不敢前來設攤做生意。」（見偵查卷第二十三頁背面）；
    於偵查中指稱：九十年五月十六日共四人向其要錢，伊沒有現金，被告乙○○要
    求寫本票，伊未寫，說「一定要給交待，否則會很難看。」等語。惟此部分之事
    實，除告訴人之指訴外，並無其他積極之證據足以證明告訴人之指訴與事實相符
    ，在告訴人與被告等人各執一詞，而又無其他佐證之情況下，基於罪疑惟輕原則
    ，尚難徒以告訴人之指訴，遽認被告乙○○另有此一犯行。此部分本應為被告乙○○無罪之諭知，但公訴意旨認此部分與前開論罪科刑部分有連續犯之裁判上一
    罪之關係，爰不另為無罪之諭知，併此敘明。
四、公訴意旨另略以：被告丙○○、甲○○與被告乙○○基於共同意圖為自己不法所
    有之概括犯意聯絡，於九十年五月十六日，夥同綽號「小谷」姓名年籍均不詳之
    成年男子一同前往桃園市○○路十四號，由被告乙○○向告訴人丁○○揚言：來
    替陳老先生要錢，若不還錢，伊帶來這些兄弟會找你算帳等語，致告訴人聞言心
    生畏懼；五月二十四日又與其等一同向告訴人恫稱：「你知道這個是什麼，如果
    不還錢知道後果吧。」等語，告訴人不得已乃開立本票。嗣於五月三十一日復與
    其等一同前往取款而遭查獲，因認被告丙○○、甲○○共犯刑法第三百四十六條
    第三項、第一項之恐嚇取財未遂罪嫌。
五、按犯罪事實應依證據認定之，無證據不得推定其犯罪事實。又不能證明被告犯罪
    者，應諭知無罪之判決，刑事訴訟法第一百五十四條、第三百零一條第一項分別
    定有明文。又「認定不利於被告之事實，需依積極證據，苟積極證據不足為不利
    於被告之認定時，即應為有利於被告之認定，更不必有何有利之證據。」；「告
    訴人之告訴，係以使被告受刑事訴追為目的，是其陳述是否與事實相符，仍應調
    查其他證據以資審認。」（參照最高法院三十年上字第八一六號、五十二年台上
    字第一三○○號判例），公訴意旨認被告丙○○、甲○○涉犯上開罪嫌，無非係
    以告訴人之指訴，本票一紙，及被告甲○○所辯與被告乙○○所供矛盾等為其論
    據。
六、訊據被告丙○○、甲○○均堅詞否認有何上開恐嚇犯行，被告丙○○辯稱：未去
    過告訴人之攤位，五月三十一日是去向乙○○借車，當時亦有另一人向乙○○借
    車等語。被告甲○○辯稱：伊五月十六日並未去丁○○處，五月二十四日有與乙○○、小谷、高慧美共四人去，乙○○、小谷下車說去找朋友，伊與高慧美未下
    車，因高慧美之兄找渠，所以叫伊下車找乙○○回來開車載伊等回去，伊下車即
    聽到丁○○與乙○○以泰語交談；五月三十一日是去向乙○○借車，他叫我騎機
    車去，他車才借我，乙○○騎走伊機車，車由伊先開，當時丙○○已在車上，他
    也要借車，丙○○因未借到車，伊順便送他回去，行經建國東路時始被警攔截等
    語。經查：(一)據告訴人丁○○於警訊所供五月十六日及五月二十四日遭恐嚇之過
    程，均未曾提及被告丙○○有何涉案之情形。其就五月三十一日部分曾於警訊中
    指稱；「乙○○夥同丙○○、高永誠、甲○○等三人，由丙○○駕駛乙○○所有
    之自小客車，載甲○○及高永誠，而乙○○另騎機車一起過來我的攤位，持本月
    二十四日強逼我簽之本票，要我給他們八千元。」（見偵查卷第二十六頁背面）
    等語，但其另於偵查中陳稱：被告乙○○來要錢，其他人在車內，沒有恐嚇行為
    ，經檢察官提示被告丙○○之口卡上照片，供其指認，告訴人始稱：被告丙○○
    第一次（即五月十六日）、第三次（即五月三十一日）也有去，並說：欠錢要還
    ，不然會難過，十幾日他有帶二位兄弟來找伊還錢，踢一腳就跑掉了等語，告訴
    人之指訴前後不一，因此，被告丙○○在五月十六日、五月二十四日是否與被告
    乙○○同去告訴人之攤位恐嚇已有可疑。再參以被告乙○○於警、偵訊及原審就
    五月十六日、二十四日二次，亦均未曾提及被告丙○○有何共同參與情事，其並
    供稱：查獲當天，被告丙○○是前來借車等語。核與甲○○於偵查中供稱：五月
    三十一日，是被告乙○○向伊借機車，我騎車過去借他，看見被告丙○○向乙○○借車，遂要求丙○○順便載我回家（見偵查卷第五十三頁）等語相符。是被告
    丙○○辯稱：當天是去向被告乙○○借車一節，尚非子虛，可以採信。再被告丙○○係在桃園市○○○路二十四號前駕駛被告乙○○所有之上開汽車，遭警查獲
    ，並非在告訴人丁○○經營攤位之桃園市○○路十四號前與被告乙○○一同遭查
    獲，是尚難以被告丙○○於五月三十一日在被告乙○○所有上之開車內被查獲之
    事實，認定被告丙○○於五月十六日、五月二十四日、五月三十一日與被告乙○○一同前往索債並恐嚇。(二)被告甲○○固坦承有於五月二十四日、五月三十一日
    與被告乙○○同往丁○○攤位處之情，然(1)據告訴人丁○○於第一次警訊所供被
    害情節，並未明指被告甲○○如何參與情節（見偵查卷第二三頁背面以下）；於
    第二次警訊（即五月三十一日查獲被告等人時）稱在乙○○車上查獲之被告丙○○、甲○○及另一人高永誠等三人，均係對其恐嚇要錢之人，並稱五月二十四日
    持尖刀之人未在場（見偵查卷第二七頁），於偵查中又指認被告甲○○有於五月
    十六日前往恐嚇（見偵查卷第七○頁背面），惟據被告乙○○於本院供稱五月十
    六日當天尚不認識被告甲○○，其等兩人既不認識，何能同往恐嚇要債？是告訴
    人所指被告甲○○於五月十六日與被告乙○○同往恐嚇云云，並非有據。(2)再據
    告訴人上開於警訊陳稱：五月二十四日丙○○、甲○○、高永誠均有對其恐嚇；
    於偵查中復稱：五月二十四日共三人去要錢，有乙○○、甲○○、小谷（見偵查
    卷第七一頁），當日前往恐嚇之三人，究係何三人，前後所供不一，嗣經原審及
    本院多次傳喚無著，無從繼續查證被告甲○○該五月二十四日究有無參與恐嚇犯
    行。(3)參以被告乙○○於偵查中供稱：並未與被告甲○○、丙○○一起向告訴人
    要債，伊是於五月二十四日（筆錄誤記為二十五日）和「老三」一起去向丁○○
    要債，「老三」進屋，後來「老三」出來說趙有開本票給他等語（見偵查卷第三
    二頁背面、三三頁），於本院供稱：五月二十四日伊與甲○○、高慧美、小谷（
    老三、邢大偉）四個人去（見本院卷第六七頁），被告甲○○於本院亦如是供詞
    （見本院卷第九九頁），及告訴人上開所稱五月二十四日前往恐嚇有三人，持尖
    刀之人於查獲時未在場各情，足見五月二十四日恐嚇告訴人除被告乙○○外，另
    有持尖刀之人（即「老三」、小谷之人），應可確認，至被告甲○○雖有在場，
    惟告訴人並未具體明確指認被告甲○○如何恐嚇，不能以其在場即遽認與被告乙○○有犯意聯絡。是尚難認被告甲○○於五月二十四日參與恐嚇告訴人之犯行。
    (4)至五月三十一日被告甲○○雖在警查獲時在乙○○車上，惟據告訴人丁○○於
    偵查中陳稱：當日僅乙○○一人下車要錢，其他人在外面，都在車內，沒有恐嚇
    行為等語（見偵查卷第七二頁），參以本件係被告乙○○受託討債，核與被告甲○○無關，雖其所辯向被告乙○○借車情節與偵查中所辯不一致，惟其既未下車
    進入告訴人攤位參與要錢，亦無恐嚇行為，不能以其所辯不符，即認其有與被告
    乙○○共同恐嚇之犯行。綜上所述，被告甲○○、丙○○二人所辯未參與恐嚇犯
    行，應堪採信。此外查無其他積極證據足以證明其等有檢察官起訴之犯行，不能
    證明被告甲○○、丙○○二人犯罪。被告甲○○上訴意旨否認犯罪，為有理由，
    原審對其論罪科刑即有未合，自應由本院撤銷原判決，改諭知被告甲○○無罪。
    至檢察官上訴意旨，仍認被告丙○○有恐嚇犯行，惟被告丙○○不能證明犯罪，
    理由如上所述，原審對之為無罪判決，經核並無不合，檢察官上訴為無理由，應
    予駁回。
據上論斷，應依刑事訴訟法第三百六十九條第一項前段、第三百六十四條、第三百六
十八條、第二百九十九條第一項前段、第三百零一條第一項、第三百條，刑法第二十
八條、第三百零五條、第四十一條第一項前段、第三十八條第一項第二款，罰金罰鍰
提高標準條例第一條前段、第二條，判決如主文。
本案經檢察官劉永清到庭執行職務。
中      華      民      國    九十二    年      八      月      廿八    日
                              臺灣高等法院刑事第二十庭
                                  審判長法  官  葉  麗  霞
                                        法  官  鄧  振  球
                                        法  官  李  春  地
右正本證明與原本無異。
不得上訴。
                                        書記官  柳  秋  月
中      華      民      國    九十二    年      八      月      廿八    日
附錄：本案論罪科刑法條全文
刑法第三百零五條
以加害生命、身體、自由、名譽、財產之事，恐嚇他人致生危害於安全者，處二年以
下有期徒刑、拘役或三百元以下罰金。


司法院資訊處製作；財團法人民間司法改革基金會備份。
